【裁判字號】    89,上易,1662
【裁判日期】    891024
【裁判案由】    誣告等
【裁判全文】
臺灣高等法院臺南分院刑事判決            八十九年度上易字第一六六二號  Ａ
      上  訴  人
      即  自訴人  丙  ○  ○
      被      告  乙  ○  ○
      輔  佐  人  甲  ○  ○
右上訴人因自訴被告誣告等案件，不服臺灣嘉義地方法院八十九年度自字第九號中華
民國八十九年八月十七日第一審判決，提起上訴，本院判決如左：
      主      文
上訴駁回。
      理      由
一、上訴人即自訴人丙○○在原審自訴意旨略以：被告乙○○意圖使自訴人丙○○受
    刑事處分，於民國（下同）八十八年七月十七日，向臺灣嘉義地方法院檢察署提
    出刑事告訴，指自訴人於八十七年十二月上旬，操縱指使施工單位在被告所有坐
    落嘉義縣朴子市○○○段永和小段四八八、四八八之一地號二筆土地上開挖及興
    建溝渠，毀損被告所有之耕作土地及灌溉用地下井，致不堪使用，涉有毀棄損壞
    罪嫌，案經該署檢察官以八十八年度偵字第五一五０號為不起訴處分確定，因認
    被告犯有誣告及妨害名譽等罪嫌云云。
二、按犯罪事實應依證據認定之，無證據不得推定其犯罪事實，刑事訴訟法第一百五
    十四條定有明文。次按誣告罪之成立，以犯人明知所訴虛偽為構成要件，若誤認
    有此事實，或以為有此嫌疑，自不得遽指為誣告；而告訴人所訴事實，不能證明
    其係實在，對於被訴人為不起訴處分確定者，是否構成誣告罪，尚應就其有無虛
    構誣告之故意以為斷，並非當然可以誣告罪相繩，最高法院二十年度上字第七一
    七號、五十九年度台上字第五八一號亦著有判例在案。又按刑法妨害名譽及信用
    罪章中，關於妨害名譽之罪計有刑法第三百零九條之公然侮辱罪及同法第三百十
    條之誹謗罪，而刑法第三百十條之誹謗罪，必須意圖散布於眾，而指摘或傳述足
    以毀損他人名譽之具體事實，倘僅公然為抽象之謾罵或嘲弄，並未指摘具體事實
    ，則屬刑法第三百零九條第一項公然侮辱罪範疇。且刑法第三百十條之誹謗罪，
    須行為人意圖散布於眾，而指摘或傳述足以毀損他人名譽之事，為其構成之要件
    ，苟未有將足以毀損他人名譽之具體事實散播傳布於不特定人或多數人得以知悉
    其內容之意圖，即與該罪要件有違。
三、自訴人認被告涉有誣告及妨害名譽罪嫌，無非係以臺灣嘉義地方法院檢察署八十
    八年度偵字第五一五０號不起訴處分書為論據。訊據被告固不諱言有為上開陳情
    追訴自訴人毀損罪嫌，嗣經不起訴處分確定之事實；惟堅詞否認有何誣告或妨害
    名譽之犯行，並辯稱：其認嘉義縣政府確係受自訴人之指使，始於被告所有土地
    上開挖，其向有偵查犯罪職權之機關請求追訴自訴人之罪嫌，尚與誣告及妨害名
    譽之犯罪構成要件有間云云。經查被告係於八十八年四月七日，向臺灣嘉義地方
    法院檢察署提出陳情書一份，謂自訴人涉嫌操縱、指使、欺騙有關單位，於被告
    所有坐落嘉義縣朴子市○○○段永和小段四八八、四八八之一號二筆土地上開挖
    及興建溝渠，因而毀棄損壞被告所有耕作土地及灌溉用地下井，請求該署追訴自
    訴人所涉毀棄損壞罪嫌，嗣經該署認上開工程係嘉義縣政府所擘畫實施，與自訴
    人無涉，乃以八十八年度偵字第五一五０號為不起訴處分確定等情，固經原審調
    閱該偵查卷宗查核屬實，並有該不起訴處分書一份存卷足稽（見原審卷第三至四
    頁）。惟查：
（一）嘉義縣政府係因嘉義縣朴子地政事務所辦理土地複丈時，發現嘉義縣朴子市○
      ○○段永和小段四八八、四八八之一地號二筆土地，東側農水路實地使用位置
      與地籍圖不符，為解決圖地不符情形，經函上開水利地所有機關即臺灣省嘉南
      農田水利會同意後，始開辦更正實際使用之農水路於正確位置之改善工作。上
      開工程經該府發包後，於八十七年十一月二十三日開工，惟被告於同年十二月
      十八日提出陳情，該府遂以八十八年一月五日八七府地劃字第一五七三一五號
      函通知承包廠商停工，並以八十八年一月五日八七府地劃字第一五七三一五號
      函請朴子地政事務所派員鑑界，然該所函覆因施工緣故未便訂立界樁等語，嗣
      為求正確界址位置，始再度函請該所依照地籍圖訂立界樁，該所復於八十八年
      三月二日派員複丈訂樁，然因被告拒絕承認測量結果，為維護被告權益，該府
      遂函請被告依照地籍測量實施規則第二百二十一條第二項規定，於同年四月九
      日前向地政事務所申請再次鑑界，詎被告迄未提出申請，嗣後因改善工程所涉
      之給水路用地屬前開農田水利會所有，非該府所有，為免糾紛擴大，業已取消
      上開工程，並恢復原狀等情，業據嘉義縣政府八十八年六月二十一日八八府地
      劃字第七四０六五號函覆在卷（見他字第三二九號卷第十三至十四頁），是嘉
      義縣政府所辦理之上開工程，因實施地點是否位於被告所有之土地內，因經被
      告迭次陳情爭執，最後為該府取消是項工程並恢復原狀已明。
（二）嘉義縣政府擘畫實施上開工程期間，自訴人曾關心工程進度，不惟已為自訴人
      所不否認（見原審卷第四十頁），復據證人即嘉義縣府地政局重劃課課長林聰
      利，及該局課技士鄭弘盛在原審結證屬實（見原審卷第三十四、四十頁）。且
      嘉義縣政府開辦上開工程之函稿，及嘉義縣朴子地政事務所函覆嘉義縣政府關
      於上開工程所涉鑑界結果之函文中，其副本收受單位均特別註明「丙○○君（
      朴子市○○路一六八號）」，即書有自訴人之姓名、地址，亦有嘉義縣政府八
      十七年十月三日八十七府地測字第四六四三二號函、嘉義縣政府朴子地政事務
      所八十七年四月十四日八十七朴地二字第一八九四號函各一份在卷可佐（見原
      審卷第四十八至四十九頁），益足見上開工程於籌辦階段，自訴人即有出面關
      切之情無疑。再者自訴人係坐落嘉義縣朴子市○○○段永和小段五八七地號土
      地之所有權人，該地係位於被告所有坐落同小段四八八、四八八之一號地號二
      筆土地之南側，其間僅為同小段五九０號水利地所隔，且自訴人所有上開土地
      ，須經由被告所有坐落同小段四八八之一號土地東側之同小段二五五號道路用
      地始得以出入利用，復有土地登記謄本一份、地籍圖三份在卷為憑（見原審卷
      第七十六、六十八、五十八、四十四頁）。另嘉義縣政府上開工程倘使完成，
      因原給水路將往西側即被告所有土地方向更動，足使同小段二五五號道路用地
      拓寬舖直，有利於自訴人出入，亦據上開證人林聰利、鄭弘盛在原審結證無訛
      （見原審卷第三十四、四十頁），並有施工現場照片二紙在卷足參（見他字第
      三二九號卷第四頁）。從而嘉義縣政府上開工程之施工與否，得使自訴人所有
      土地藉以出入之道路為之拓寬取直，增加其所有土地之經濟利用價值，而與自
      訴人有切身利害關係，亦灼然明甚。
（三）嘉義縣政府上開工程經被告多次陳情後，為該府取消並恢復原狀，既已有如前
      述，當使其間受有損害之被告，對工程開辦之合法性及依據之正確性產生質疑
      ；而自訴人又恰巧與上開工程有實質利害關係，且於籌劃之初即關切開辦與否
      ，施工期間又關心進度，亦有如前述。因此就上開工程之始末及自訴人所介入
      之程度以觀，被告於工程取消並恢復原狀後，將工程合法及依據之質疑，歸咎
      於對該工程有利害關係且於施工前後汲汲關切之自訴人，該等聯想要屬合理之
      懷疑，被告基於此等懷疑，進而向該管機關對於自訴人提出追訴犯罪之請求，
      當非所訴內容純屬虛構可擬，依首揭判例意旨，自與刑法之誣告犯罪構成要件
      有間。
（四）又被告提出於臺灣嘉義地方法院檢察署之上開陳情書，固載有：「．．施工單
      位明顯受圖利自己的地方惡人丙○○（住朴子市○○路一六八號）操縱、指使
      、欺騙，丙○○貪圖私利，目無法紀，公然犯法，欺壓善良，欺人太甚」等辭
      句，且該內容已明確指摘自訴人涉及操縱施工單位等具體事實，已非單純侮辱
      而應屬誹謗之範疇，及所書諸如地方惡人、貪圖私利、目無法紀等等用辭，於
      社會通常觀念，足貶損自訴人名譽。然被告係僅向臺灣嘉義地方法院檢察署之
      特定對象提出該陳情書請求追訴，未有公告週知之舉，難謂具備散布於眾之意
      圖，揆諸上開說明，亦與刑法第三百十條誹謗之犯罪構成要件不合，自難以該
      罪相繩。
四、綜上各情，參互觀之，被告向臺灣嘉義地方法院檢察署陳情自訴人涉嫌犯罪，請
    求予以追訴，既係出於合理之懷疑而為，自不得徒憑自訴人嗣後經不起訴處分確
    定，逕反指被告即具誣告之故意；又被告所制作之陳情書，固載有足使自訴人名
    譽低下之辭句，惟此陳情書僅提出於該管機關之特定對象，亦難認被告有將之散
    布於眾之意圖。此外復查無其他積極證據，得以證明被告確有自訴人所指之犯行
    。足認被告所辯尚非不可採信，本件不能證明被告犯罪。原審為此依刑事訴訟法
    第三百四十三條、第三百零一條第一項，諭知被告無罪，經核並無不合。自訴人
    上訴意旨，猶執陳詞指摘原判決不當，為無理由，應予駁回。
五、據上論斷，應依刑事訴訟法第三百六十八條，判決如主文。
中    華    民    國      八十九      年      十      月      二十四    日
                                  臺灣高等法院臺南分院刑事第二庭
                                      審判長法官  游    明    仁
                                            法官  蘇    重    信
                                            法官  林    永    茂
右正本證明與原本無異。
如不服本判決，應於判決送達後十日內向本院提出上訴狀，其未敘述理由者並應於提
出上訴狀後十日內向本院補提理由書（應附繕本)。
                                      法院書記官  楊    清    旺
中    華    民    國      八十九      年      十      月      二十五    日


司法院資訊處製作；財團法人民間司法改革基金會備份。
